【裁判字號】    88,訴,1614
【裁判日期】    890817
【裁判案由】    偽造文書
【裁判全文】
臺灣臺北地方法院刑事判決                        八十八年度訴字第一六一四號
    公  訴  人  臺灣臺北地方法院檢察署檢察官
    被      告  己○○
    選任辯護人  葉春生
    被      告  乙○○
右列被告因偽造文書案件，經檢察官提起公訴（八十八年度偵字第四七六一號第四七
三九號）及併案審理（八十八年度偵字第一二一九四號），本院判決如左：
    主  文
己○○、乙○○均無罪。
    理  由
一、公訴意旨略以：己○○、乙○○與丙○○、甲○○、陳連子、林高玉英及一年籍
    不詳之男子基於共同意圖為自己不法之所有，於民國（下同）八十四年十二月間
    ，先由丙○○與己○○以即將結婚為由，向施許美佐承租所有坐落於台北市○○
    街五十二號四樓之房屋，給付定金後，約三日後由甲○○借年籍不詳之成年男子
    冒充「李士珍」前往簽約並偽造租賃契約，以取得施許美佐之所有權與身分證等
    資料，而後由丙○○等共同偽造「施許美佐」之身分證及印章，偽造各申請文件
    ，於八十五年一月十五日由林高玉英假冒施許美佐持向台北市中山區戶政事務所
    申請變更印鑑證明，使戶政機關將此不實事項登載於戶政資料上，取得印鑑證明
    後再由林高玉英持偽造之施許美佐之身分證，冒充施許美佐以遺失上開房地所有
    權狀為由，偽造各申請文件持向台北市中山地政事務所申領補發所有權狀，為施
    許美佐及時發覺，致未得逞，足生損害於施許美佐、李士珍等人及台北市中山區
    戶政事務所與地政事務所。因丁○○告發及台灣高等法院函請台灣台北地方法院
    檢察署檢察官偵查起訴，乃認為被告二人涉犯刑法第二百十條、第二百十二條、
    第二百十四條及二百十六條行使偽造私文書罪嫌云云。
二、按犯罪事實應依證據認定之，無證據不得推定其犯罪事實，又不能證明被告犯罪
    者應諭知無罪之判決，刑事訴訟法第一百五十四條及第三百零一條第一項分別定
    有明文。又刑事訴訟法上所謂認定事實之證據，係指足以認定被告確有犯罪行為
    之積極證據而言，該項證據自須適合於被告犯罪事實之認定，始得採為斷罪資料
    ，事實之認定應憑證據，如未發現相當證據，或證據不足以證明，自不能以推測
    或擬制之方法，以為裁判之依據，告訴人之告訴，係以使被告受刑事訴追為目的
    ，是其陳述是否與事實相符，仍應調查其他證據以資審認，最高法院二十九年上
    字第三一○五號、四十年臺上字第八六號、五十二年臺上字第一三○○號、四十
    六年臺上字第二六○號分別著有判例可資參照。
三、訊據被告二人堅決否認有上開犯行，己○○辯稱：案外人李值松前曾告發被告等
    涉嫌偽造有價證券一案，嗣經台灣台北地方法院檢察署以八十八年偵字第四七六
    ○號為不起訴處分在案，而於前開案件中，丁○○曾表示開庭時己○○與李值松
    發生爭執，有聽到己○○問李值松為何要誣告她，且是因為江玉蘭跟伊說真正幕
    後女老闆是己○○，伊才會去告己○○，後來對質過，才知道其實是江玉蘭，其
    實被告並未參與本案檢察官起訴之事實，亦不知情，公訴人僅依丁○○之告發及
    台灣高等法院之函件即起訴被告犯罪，顯無理由等語置辯；乙○○則以：伊僅係
    丙○○之胞弟，己○○則是伊大嫂，其餘人伊均不識，伊向來在新竹科學園區擔
    任軟體工程師工作，未曾參與此事等語為辯。
四、本院經查：
（一）公訴人論斷被告涉嫌犯罪之主要依據乃本案事實經告發人丁○○指訴綦詳，且
      依台灣高等法院八十六年上訴字第二五七九號、第四四三三號刑事判決認定．
      ．．。茲依臺北市○○街五十二號四樓屋主即本案被害人施許美佐所述，被告
      己○○確曾與陳姓男子前往上址查看房屋，且支付訂金，謂三天後若未前來承
      租即任憑沒收訂金（參酌本院八十八年十一月十六日訊問筆錄），經再詢以「
      後來房子有無租出去」，施許美佐證稱：「有，租給甲○○。」，並稱「（問
      ：後來有無再見過己○○？）沒有。」、「（問：甲○○有否提及認識蘇或是
      經由其介紹？）沒有。」、「（問：在本案中有無見過乙○○？）沒有。」（
      以上均參酌同上訊問筆錄），雖施許美佐曾表示聯想被告與甲○○間之關聯，
      謂：「（問：如何發現有人補領權狀之事？）曾有刑事警察告訴我房子有問題
      ，我回想後想到甲○○租屋時曾說我曾說過房子不隔音就要算便宜，我才聯想
      起他們可能是同一夥人，不然甲○○不會知道我事先向蘇女等人講的話．．．
      。」（參同上筆錄），上開陳述固有其邏輯性，然亦無法排除甲○○可能係自
      丙○○方面得知先前丙○○與己○○看屋時與屋主施許美佐之對話內容，而丙○○固可能與甲○○間有犯意聯絡及行為分擔，惟被告己○○與丙○○及甲○○之間是否因此亦有犯意聯絡及行為分擔，似非無可究之處。另就被告乙○○
      部分，渠固然為丙○○之胞弟，惟屋主施許美佐自始至終均未曾見過乙○○，
      而乙○○自八十三年九月十二日起在新竹科學園區之利訊科技股份有限公司（
      下稱利訊公司）服務，此有利訊公司八十四年度員工請假卡在卷可稽，並經本
      院另案八十七年度訴字第六七五號判決確認在案，另遍觀公訴人起訴意旨，亦
      未見敘明被告己○○與乙○○如何參與犯罪行為，在本案中究竟有如何舉措，
      所據者似僅為告發人丁○○於告發狀中所稱之：「己○○冒充陳律師及阿香之
      人，乙○○也是公司真正老闆，但在地院並無出庭受查，我也想不通，己○○
      和乙○○犯下多起偽造有價證券，卻沒被起訴，告發人只是被騙受害，己○○
      、乙○○是我老闆，叫我做事，拿了薪水而已被判刑，在看守所待六個月餘，
      交保回家心有不甘，徹底追查此案，才知冒充陳律師及阿香之女子為己○○。
      」云云。然丁○○之告發狀並未詳述己○○及乙○○究有如何犯罪行為，經檢
      察官命其提出具體事實後（參八十六年十二月九日偵訊筆錄），其所提出者，
      乃本院八十五年度訴字第七八三號、第一六九二號判決，依該判決事實欄第七
      項所載，乃指丙○○、林高玉英於八十四年十二月間假扮夫妻，試圖承租施許
      美佐位於天津街五十二號四樓房屋，其後推由甲○○偕姓名、年籍均不詳之成
      年男子冒充李士珍前往簽約之事實，此部分情事即本案被告遭起訴之犯行，然
      上開判決書所載事實並無片語隻字提及本案被告己○○、乙○○於該行為過程
      中分擔何種行為，與丙○○、甲○○、林高玉英之間有何犯意聯絡。
（二）另依台灣高等法院檢察署八十七年五月五日檢英紀字第一○三二八號致台北地
      方法院檢察署函主旨所示，乃在提示台北地方法院檢察署就該署八十六年度偵
      字第一五二五五號、第一六七六九號函中被告己○○是否涉嫌觸犯偽造有價證
      券罪促請依法偵辦，並未敘明任何具體事證。而八十六年度偵字第一五二五五
      號偵查卷乃另案被害人戊○○就其所持有由被告持以調現之支票經提示付款遭
      拒後，認被告己○○涉有觸犯詐欺及偽造有價證券罪嫌而提出告訴，此部分事
      實與本案起訴事實迴不相同；另台灣高等法院八十六年度上訴字第二五七九號
      、第四四三三號判決事實欄第七項部分即係援用本院八十五年度訴字第七八三
      號、第一六九二號判決事實欄第七項所載內容，台灣高等法院據以認定被告己○○犯罪之主要依據，乃己○○坦承曾與丙○○共同至施許美佐位於台北市○○街之房屋表示欲承租房屋供結婚之用，而丙○○為此一犯罪集團首腦，曾多
      次以此方式騙取不動產所有權人之相關資料，足見被告己○○亦確有涉及本案
      ，應由檢察官另行偵辦云云。惟查被告己○○自始至終否認有上揭犯行，而依
      告發人丁○○於本院審理時所稱：「（問：告發狀是否妳寫？）字是我寫，內
      容是江玉蘭所擬。」、「（問：有何事證可證被告二人參與犯罪情節？）我所
      述均江玉蘭所告知，乙○○是丙○○之弟，己○○是『阿香』類似，但後來發
      現江玉蘭說法可疑。」、「（問：依你先後陳述分別說己○○及丙○○二人犯
      罪或無罪，究竟何者為真？）應是沒有犯此案。」、「（問：為何江玉蘭要指
      稱己○○、乙○○犯罪？）因江玉蘭、己○○與丙○○三人男女關係，至於乙○○為何是被告，要問江玉蘭。」（以上證詞參閱本院八十九年六月二十日訊
      問筆錄），依上開告發人丁○○之證詞可知，關於被告二人之犯罪行為，伊係
      依據江玉蘭所述內容謄寫，至案情真實性如何，告發人丁○○並不知悉。是本
      案被告犯罪之證據資料，似有空泛之嫌。
（三）另依證人即八十四年十二月間出租台北市○○○路○段房屋予己○○之屋主劉
      宋桂英證稱：「（問：認識己○○？）她同她先生來向我租房子。」、「（問
      ：是何時？）八十四年十二月五日至十日間。她看了馬上決定承租，並拿訂金
      給我」、「（問：租了多久？）一年，她在那裡結婚。」（參酌本院八十九年
      七月十一日訊問筆錄），可知己○○於八十四年十二月間曾有向劉宋桂英承租
      房屋之情事，另被告己○○亦當庭提出載有日期之八十四年間結婚照片，經本
      院於上開期日勘驗上開相片材質及色澤，堪信己○○於八十四年年底與丙○○
      應有結婚之事，然己○○縱與丙○○有結婚之事實，得否因此即認被告己○○
      於與丙○○相處期間曾參與丙○○所為犯行？或曾參與謀議？又乙○○雖為丙○○胞弟，然乙○○長年於新竹科學園區擔任軟體工程師工作，為具有正當職
      業之人，其出勤情形向有利訊公司管考，此有該公司員工請假卡在卷足徵，渠
      是否在日常工作之餘，仍有餘力參與丙○○集團至各處犯罪，亦非無疑。如前
      所述，本案雖係因台灣高等法院判決書中述及被告己○○參與犯行，且台灣高
      等法院檢察署亦就被告己○○涉犯偽造有價證券罪部分發函台灣台北地方法院
      檢察署偵辦，惟關於被告己○○、乙○○二人究係如何參與犯行，甚少著墨，
      而依告發人丁○○之陳述，非僅空泛，且嗣後丁○○更變異其詞，否認告發狀
      內載意旨為其本意，而本院依法調查相關證據資料，尚難得出被告犯罪之結論
      ，此外，復查無積極證據證明被告二人確有公訴意旨所指犯行，既無法證明被
      告犯罪，為免冤抑，依罪疑惟輕法理，參酌前述說明，自應為被告無罪之諭知
      。
五、併案意旨（八十八年度偵字第一二一九四號）部分係以告訴人戊○○收受由被告
    己○○背書後持以調現之支票，經告訴人提示付款遭拒後，因戊○○提出告訴，
    認被告涉有觸犯詐欺及偽造有價證券罪嫌，而上開事實與本案被告己○○所犯偽
    造文書一案有牽連犯之關係，屬裁判上一罪為由，爰聲請併案審理等語。惟查，
    本案被告己○○上開公訴意旨所指犯行已經本院以罪證不足為由判決被告己○○
    無罪在案，與併案部分已無裁判上一罪關係，本院已無從審理，自應將併案部分
    退由檢察官另為適法處理，併此敘明。
據上論斷，應依刑事訴訟法第三百零一條第一項，判決如主文。
本案經檢察官陳佳秀到庭執行職務
中    華    民    國      八十九      年      八    月      十  七      日
                                      臺灣臺北地方法院刑事第九庭
                                          法  官  汪  漢  卿
右正本證明與原本無異。
如不服本判決，應於判決送達後十日內，向本院提出上訴狀。
                                          書記官  石  幸  代
中    華    民    國      八十九      年      八      月      三十      日


司法院資訊處製作；財團法人民間司法改革基金會備份。
